臺灣高等法院臺中分院民事判決
110年度上易字第137號
上  訴  人  曾淑娟  


訴訟代理人  董子祺律師
被 上訴 人  鍾木村  
訴訟代理人  陳仲豪律師

上列當事人間債務人異議之訴事件，上訴人對於中華民國110年1
月14日臺灣苗栗地方法院109年度訴字第420號第一審判決提起上
訴，本院於110年8月25日言詞辯論終結，判決如下：
    主  文
一、原判決廢棄。
二、臺灣苗栗地方法院109年度司執字第2841號清償債務執行事
    件之強制執行程序，應予撤銷。
三、被上訴人不得以臺灣苗栗地方法院108年度訴字第248號及本
　  院108年度上易字第527號確定判決為執行名義，對上訴人強
    制執行。
四、第一、二審訴訟費用均由被上訴人負擔。
    事實及理由
一、上訴人主張：
    上訴人之父曾OO生前曾向被上訴人借用新臺幣(下同)405萬
    元(下稱系爭借款)。迨曾OO於民國99年5月10日死後，上訴
    人於不知遺產不足清償其債務情況下，自100年1月起至107
    年4月止陸續變賣遺產，共清償265萬元。其後，經被上訴人
    訴請曾OO之全體繼承人(上訴人與訴外人曾OO、曾OO、曾00
    、曾鄭OO、曾OO等人)清償系爭借款，業經法院判命應於繼
    承曾OO之遺產範圍內，給付被上訴人140萬元本息，業已確
    定【案號：臺灣苗栗地方法院(下稱苗栗地院)108年度訴字
    第248號、本院108年度上易字第527號，此事件下稱借款案
    ，此確定判決下稱系爭判決】。茲以曾OO遺留9,977萬9,640
    元債務(如附表一所示債務5,105萬8,000元＋其他私人借款4,
    872萬1,640元)，及如附表二所示積極遺產1,441萬5,131元(
    下稱系爭遺產)之比例計算，系爭借款至多僅得受償58萬5,1
    02元【計算式：14,415,131×(4,050,000/99,779,640)，小
    數點以下4捨5入】，被上訴人卻超額受償265萬元，當無容
    許再持系爭判決執行曾OO之遺產。詎  被上訴人猶以系爭判
    決為執行名義，聲請強制執行上訴人自曾OO繼承而來如附表
    二所示編號1土地及編號11建物，經苗栗地院以109年度司執
    字第2841號清償債務執行事件(下稱系爭執行事件)受理在案
    。爰依強制執行法第14條第1項規定，提起本件債務人異議
    之訴，請求撤銷系爭執行事件之執行程序，並不得以系爭判
    決為執行名義，對上訴人強制執行。
二、被上訴人則以：
　　上訴人未依法於知悉其得繼承之時起3個月内，開具遺產清
　　冊陳報法院，且非以遺產清償系爭借款，自不得依此限制被
　　上訴人以系爭判決為執行名義，聲請執行曾OO遺產之權利
　　。縱認被上訴人應依比例受償，然以系爭借款餘額140萬元
    ，與曾OO所遺債務4,840萬8,000元(計算式：51,058,000
    －4,050,000＋1,400,000＝48,408,000)相較，其債權比例
    為2.000000000%(計算式：1,400,000÷48,408,000＝0.02892
    083953)，是依此比例，上訴人仍應以曾OO之遺產清償53
    萬1,383元(計算式：18,373,697×0.00000000000＝531,383
    )，則被上訴人聲請強制執行，應有憑據等語，資為抗辯。
三、兩造之聲明：
  ㈠上訴人之上訴聲明：
  ⒈原判決廢棄。
𪦖⒉系爭執行事件之強制執行程序，應予撤銷。
  ⒊被上訴人不得以系爭判決為執行名義，對上訴人強制執行。
　㈡被上訴人之答辯聲明： 
    上訴駁回。
四、兩造不爭執事項(部分用語及編排順序依卷證文義略作調整)
    ：
  ㈠系爭借款係上訴人之父曾OO於98年間向被上訴人所借用(見原
    審卷第17-22頁)。
  ㈡曾OO於99年5月10日死亡，其繼承人為上訴人與曾OO、曾OO、
    曾淑美、曾鄭OO、曾OO等人(見原審卷第00-
　　00頁)。
  ㈢依財團法人金融聯合徵信中心授信資料(下稱聯徵資料)顯示
    ，曾OO死亡時負債約5,105萬8,000元(含系爭借款在內，詳
    如附表一所示，見原審卷第23-27頁)。
  ㈣系爭遺產詳如附表二所示，其核課現值為1,457萬4,431元(見
    原審卷第29-31頁)。
  ㈤上訴人自100年1月起至107年4月止陸續清償系爭借款，合計
    已清償265萬元(見原審卷第17頁)。
  ㈥被上訴人前曾對曾OO之繼承人訴請清償系爭借款，業已取得
    系爭判決(見原審卷第17-22頁)。
  ㈦被上訴人以系爭判決為執行名義，並以上訴人為債務人，向
    苗栗地院聲請強制執行系爭遺產中如附表二所示編號1土地
    及編號11建物，經苗栗地院以系爭執行事件受理在案。
  ㈧苗栗地院109年7月2日苗院傑109司執溫字第2841號函載略以
    ：因有超額執行之情形，故僅就如附表二所示編號1土地繼
    續強制執行(如附表二所示編號11建物即43建號及增建部分
    即579建號仍未啓封；嗣經上訴人供擔保停止執行中，案號
    ：苗栗地院109年度存字第161號、109年度聲字第47號)。
五、兩造爭執事項(部分用語及編排順序依卷證文義略作調整)：
　　上訴人本於強制執行法第14條第1項規定，提起本件債務人
    異議之訴，請求撤銷系爭執行事件之強制執行程序，及被上
    訴人不得以系爭判決為執行名義，對上訴人強制執行，有無
    理由？　　
六、本院之判斷： 　　
  ㈠按98年6月10日修正前民法第1156條第1項「為限定之繼承者
    ，應於繼承人知悉其得繼承之時起3個月內呈報法院」，  
    對照修正後條文「繼承人於知悉其得繼承之時起3個月內開 
     具遺產清冊陳報法院」，新法將「應」字刪除，可知繼承
    人並無義務開具遺產清冊陳報法院，因此該3個月之期間應
    解為訓示規定。此由新增訂民法第1156條之1第1、2項依債
    權人之聲請或法院依職權而命繼承人提出遺產清冊等2種被
    動發起方式，並未設有期間限制，亦可明瞭。又依民法第11
    56條、第1156條之1規定3種法院清算程序，繼承人均應於公
    示催告申報債權期滿後，依民法第1159條規定，按債權性質
    及比例公平清償。惟我國民法並未強制繼承人採行法院清算
    程序，繼承人仍可採行自行清算程序，此觀民法第1162條之
    1第1項規定「繼承人未依第1156條、第1156條之1開具遺產
    清冊陳報法院者，對於被繼承人債權人之全部債權，仍應按
    其數額，比例計算，以遺產分別償還。但不得害及有優先權
    人之利益」，至為灼然。經查：
　⑴上訴人固未爭執其未遵期開具遺產清冊陳報法院乙節，惟依
　  前開說明，上訴人猶可選擇採用聲請法院清算程序，或自行
　  清算程序，甚至被動經由債權人之聲請或法院依職權發動之
　  法院清算程序，分別依民法第1159條第1項、第1162條之1第
　  1項規定，按債權性質及比例公平清償。
　⑵本件被上訴人僅以上訴人未遵期開具遺產清冊陳報法院乙情
    ，抗辯其不受比例清償之限制云云，於法無據，要難憑採。
  ㈡次按強制執行法第14條第1項規定之債務人異議之訴，須執
　　行名義成立後，有消滅或妨礙債權人請求之事由發生，始得
    提起。所謂消滅債權人請求之事由，例如清償、提存、抵銷
    、免除、混同、債權讓與、債務承擔、更改、消滅時效完成
    、解除條件成就、契約解除或撤銷、另訂和解契約，或其他
    類此之情形。所謂妨礙債權人請求之事由，例如債權人同意
    延期清償、債務人行使同時履行抗辯權等(最高法院98年度
    台上字第899號判決要旨參照)。換言之，消滅債權人請求之
    事由，係指可使執行名義所載實體上請求權之全部或一部失
    其存在之事由；至妨礙債權人請求之事由，則指可使執行名
    義所載請求權之全部或一部暫難行使之事由而言。又遺產不
    足清償全部遺產債務時，繼承人應依民法第1159條第1項、
    第1162條之1第1項規定，按債權性質及比例公平清償。此規
    定不僅於繼承人自行清償時受其限制，則屬代債務人清償之
    強制執行，同屬清償之性質，當無由不受其限制之理。故除
    具有優先權之債權(如拍賣抵押物)，因其聲請強制執行之結
    果不影響繼承債權人之公平受償，而例外許為強制執行外，
    其餘未具優先權債權之強制執行，若有逾比例額度受償情形
    者，自應解為屬消滅繼承債權人請求之事由，繼承人仍得提
    起債務人異議之訴，以為救濟，始符合繼承債權人公平受償
    之立法本旨。此由最高法院肯認限定繼承人聲明限定繼承後
    ，在執行名義判決之訴訟中縱未提出限定繼承之抗辯，法院
    因而未為保留支付之判決，惟已合法發生限定繼承之效力，
    要不受任何影響，繼承人仍得於強制執行程序中，提起執行
    異議之訴(最高法院68年台上字第718號判例意旨參照)，即
    在揭明此旨。新法雖有部分修正，改以有限責任為本則，惟
    其與修正前限定繼承關於繼承人所負之責任，並無若何差異
    ，故上開判例於新法施行後，應仍得適用之。經查：
　⑴上訴人與其他曾OO之繼承人早於借款案辯稱「曾OO死亡時留
    下龐大債務，遺產已部分賣掉清償債務，所餘土地部分亦設
    定高額抵押」等情(見借款案一審判決第1-2頁)，且上訴人
    未曾於清償案及本件主張以其「固有財產」清償265萬元，
    此由系爭判決及本件均未將上訴人清償265萬元之資金來源
    列為兩造不爭執事項，及原審起訴狀亦未敘明清償265萬元
    之資金來源(見原審卷第14、19頁、本院卷第52-53頁)，均
    可明瞭。況依新修正民法第1148條第2項規定，改採限定繼
    承為本則，即以遺產為限度，清償被繼承人之債務；復參以
    系爭遺產遠不及曾OO所遺債務之半數，其不足受償差額數千
    萬元，上訴人依法既無須以其固有財產清償系爭借款，則其
    先變賣遺產以清償遺產債務，應屬人情之常。是以，上訴人
    主張其以變賣遺產所得價金，以清償265萬元，應堪採信。
    被上訴人抗辯上訴人已自認以固有財產清償265萬元乙節，
    容有誤會，要難憑採。
  ⑵系爭遺產如以核課現值計算，扣除其中編號3土地無地籍資
    料(見本院卷第224頁)後，其價值應為1,441萬5,131元(計算
    式：14,574,431－159,300＝14,415,131)。其中編號1、4、
    11土地或建物，如各以鑑定價額或較新公告現值(1,037萬7,
    276元、311萬0,630元、468萬4,776元，參原審卷第119-121
    頁及系爭執行事件卷鑑價資料)核算，則系爭遺產價值2,346
    萬8,788元(計算式：14,415,131－6,388,200－1,924,325－
    806,500＋10,377,276＋3,110,630＋4,684,776＝23,468,78
    8)。
  ⑶如以聯徵資料所列債務，再加上系爭借款(見兩造不爭執事
    項第㈢項)，曾OO死亡時負債約5,105萬8,000元，若另加
    上訴人自行認定其他私人借款4,872萬1,640元(見本院卷第7
    3-216頁)，則其遺產債務總額高達9,977萬9,640元(計算式
    ：51,058,000＋48,721,640＝99,779,640)。
  ⑷承上，系爭遺產如以前述較高額評定為2,346萬8,788元，遺
    產債務以前述較低額評定為5,105萬8,000元，則系爭借款依
    比例，至多僅能受償186萬1,581元【計算式：23,468,788×
    (4,050,000/51,058,000元)＝1,861,581】。又系爭遺產如
    以較低額1,441萬5,131元評定，遺產債務如以前述較高額9,
    977萬9,640元評定者，則被上訴人可受償金額為58萬5,102
    元【計算式：14,415,131×(4,050,000/99,779,640)＝585,1
    02】。茲因被上訴人已自系爭遺產受償265萬元，顯逾應受
    償比例，且系爭借款債權僅屬普通債權，被上訴人顯非民法
    第1159條第1項但書、第1162條之1第1項但書規定所指之優
    先權人，當無不受同條前項前段公平比例清償限制之理。是
    上訴人抗辯被上訴人不得再從系爭遺產受償，應有憑據，洵
    堪採認。
  ⑸從而，系爭判決所載請求權核有消滅事由存在，則上訴人本
    於強制執行法第14條第1項規定，請求撤銷系爭執行事件之
    執行程序，及被上訴人不得以系爭判決為執行名義，對上訴
    人強制執行，均有憑據。
七、綜上所述，上訴人依強制執行法第14條第1項規定，提起本
    件債務人異議之訴，請求撤銷系爭執行事件所為強制執行程
    序，及被上訴人不得以系爭判決為執行名義，對上訴人強制
    執行，自屬正當，應予准許。從而原審為上訴人敗訴之判決
    ，尚有未合，上訴論旨指摘原判決不當，求予廢棄改判，為
    有理由，爰改判如主文第2項所示。
八、本件事證已臻明確，兩造其餘之攻擊或防禦方法及所用之證
    據，經本院斟酌後，認為均不足以影響本判決之結果，爰不
    逐一論列，附此敘明。
九、據上論結，本件上訴為有理由，依民事訴訟法第450條、第
　　78條，判決如主文。
中　　華　　民　　國　　110 　年　　9 　　月　　15　　日
            民事第二庭  審判長 法  官  楊 國 精
                               法  官  李 立 傑
                               法  官  陳 正 禧
正本係照原本作成。          
如不服本判決，應於收受送達後二十日內向本院提出上訴書狀，
其未表明上訴理由者，應於提出上訴後二十日內向本院補提理由
書狀（均須按他造當事人之人數附繕本）。因疫情而遲誤不變期
間，得向法院聲請回復原狀。
上訴時應提出委任律師或具有律師資格之人之委任狀；委任有律
師資格者，另應附具律師資格證書及釋明委任人與受任人有民事
訴訟法第四百六十六條之一第一項但書或第二項所定關係之釋明
文書影本。如委任律師提起上訴者，應一併繳納上訴裁判費。  
             
                               書記官  陳 三 軫

中　　華　　民　　國　　110 　年　　9 　　月　　15　　日




附表一(曾OO遺產債務)：     編號 債權人 金額(新臺幣) 計算式 備註  １ 合作金庫銀行竹南分行 3,384萬1,000元 9,841,000＋24,000,000＝33,841,000   ２ 全國農業金庫營業部 763萬6,000元 2,121,000＋1,697,000＋2,121,000＋1,697,000＝7,636,000   ３ 竹南信用合作社營業部 211萬元 ----   ４ 苗栗縣南龍區漁會竹南分部 26萬1,000元 26,000＋235,000＝261,000   ５ 苗栗縣造橋鄉農會 316萬元 ----   ６ 鍾木村 405萬元 -----  合計  5,105萬8,000元 33,841,000＋7,636,000＋2,110,000＋261,000＋3,160,000＋4,050,000＝51,058,000 如再加上訴人主張其餘私人借款債務4,872萬1,640元後，合計9,977萬9,640元  
　　　　　　　　　　　　　　　　　　　　　　　　
附表二(曾OO遺產)：      編號 明細 面積或數量 權利範圍 核課現值(新臺幣) 鑑定價額(或較新公告現值)（新臺幣）  １ 苗栗縣○○鎮○○○段○○○段000地號(由曾淑娟分割繼承取得) 2,366㎡ 1分之1 638萬8,200元 1,037萬7,276元  ２ 苗栗縣○○鎮○○○段○○○段00000地號 130㎡ 1分之1 35萬1,000元   ３ 苗栗縣○○鎮○○○段○○○段00000地號(無此地籍資料，見本院卷第224頁) 59㎡ 1分之1 15萬9,300元   ４ 苗栗縣○○鎮○○段0000000地號(即新崎頂段1882地號) 5,921㎡ 4分之1 192萬4,325元 311萬0,630元(109年公告現值)  ５ 苗栗縣○○鎮○○段00地號 107.97㎡ 72分之5 2萬3,993元   ６ 苗栗縣○○鎮○○段00地號 294.5㎡ 72分之5 6萬5,444元   ７ 苗栗縣○○鎮○○段00地號 1,197.53㎡ 72分之5 26萬6,117元   ８ 苗栗縣○○鎮○○段00地號 974.26㎡ 72分之5 21萬6,502元   ９ 苗栗縣○○鎮○○段00地號 649.18㎡ 72分之5 14萬4,262元   10 苗栗縣○○鎮○○段00地號 1,689.09㎡ 72分之5 37萬5,353元   11 苗栗縣○○鎮○○里0鄰○○000號(即崎頂段43建號，增建部分暫編579建號，由曾淑娟分割繼承取得)  1分之1 80萬6,500元 468萬4,776元  12 保證責任苗栗縣竹南信用合作社   5萬元   13 萬春漁業   300萬元   14 翔順漁業   20萬元   15 彰化銀行竹南分行   60萬0,009元   16 彰化銀行竹南分行   3,426元  合  計   1,457萬4,431元【扣除編號3土地(無此地號)後1,441萬5,131元】